臺灣臺南地方法院民事判決
109年度重訴字第41號
原      告  吳進財  
訴訟代理人  沈聖瀚律師
被      告  吳振國  
訴訟代理人  黃紹文律師
            吳智源  
            吳智巖  
上列當事人間請求分割共有物事件，經本院於民國109年11月16
日言詞辯論終結，判決如下：
    主  文
兩造共有坐落臺南市○○區○○段000地號土地（面積117.73平方公
尺）、同段439-1地號土地（面積5.29平方公尺）、同段440-1地
號土地（面積122.6平方公尺），應合併分割如附圖（即臺南市
安南地政事務所109年6月1日法囑土地字第20000號土地複丈成果
圖）所示，即：同段439地號土地（權利範圍全部）、同段439-1
地號土地（權利範圍全部），分歸原告取得；同段440-1地號土
地（權利範圍全部），分歸被告取得。
原告應補償被告新臺幣773,897元。
兩造共有坐落臺南市○○區○○段000地號土地（面積840.64平方公
尺），應分割如附圖所示：編號甲部分，面積464.29平方公尺，
分歸被告取得；編號乙部分，面積376.35平方公尺，分歸原告取
得。
訴訟費用新臺幣124,469元由兩造各依附表一所示之比例負擔。
    事  實  及  理  由
一、原告起訴主張： 
  ㈠緣臺南市○○區○○段000○00000○000○00000地號土地（下稱系爭
    土地），為原告及被告共有，且應有部分比例均為二分之一
    。又查系爭土地並無因物之使用目的不能分割或契約定有不
    分割期限之情形，原告自得依民法第823條第1項、第824條
    第5項之規定請求分割。
　㈡又同段441地號土地，原為兩造共有，面積為87.94平方公尺
    ，兩造持分比例均為二分之一，即兩造本各應分得43.97平
    方公尺，因先前由原告取得同段441地號土地，原告基於誠
    信原則，且為避免兩造間徒生糾紛，願在系爭440地號土地
    之分割面積中，返還給被告43.97平方公尺之土地面積。惟
    因系爭441地號土地於80年間分割時之相關費用均由原告自
    行負擔，是原告雖願於本件分割系爭440地號土地之面積中
    ，返還給被告43.97平方公尺之土地面積，然移轉上開土地
    所產生之相關費用，應由被告自行負擔，始屬公平。
  ㈢查兩造共有系爭土地上尚有原告所有保存登記建物即門牌號
    碼臺南市○○區○○路0段000巷00弄0號（下稱系爭9號建物）建
    物，及被告所有未保存登記建物即門牌號碼臺南市○○區○○路
    0段000巷00弄0號建物（下稱系爭7號建物），上開建物由兩
    造各自使用中，依原告所提之分割方案，可使兩造保留現有
    建物，避免拆屋還地之風險，並使建物、土地合一利用，促
    進經濟發展，請求將系爭土地中系爭439、439-1地號土地分
    歸原告取得，系爭440-1地號土地分歸被告取得；系爭440地
    號土地分割如附圖即臺南市安南地政事務所109年6月1日法
    囑土地字第20000號土地複丈成果圖所示，即編號甲部分分
    歸被告單獨取得，編號乙部分分歸原告單獨取得。
　㈣又長信不動產估價師聯合事務所係經兩造同意而選定之鑑定
    機關，其所作成之估價報告係由該所領有估價師執照之估價
    師所鑑定，已考量各筆土地之面積、地形、臨路條件、鄰近
    環境及利用情形等因素，並採用比較法及土地開發分析法之
    估價方式進行評估，評估過程亦已詳載於估價報告內，其鑑
    定並無任何違反技術法規與經驗法則相違背之情事，其專業
    評估，自較被告之個人估價為可採，況被告所有之建物為未
    保存登記建物一事並非原告所造成。另系爭440-1地號土地
    會開闢道路之可能性很低，因為周圍已經有道路可以對外通
    行，除非被告後來要將分割後的土地出售給建商蓋房子，才
    有可能會在系爭440-1地號土地上開設道路。又如果系爭440
    -1地號土地將來供作道路使用，也會有政府的徵收補償金可
    以領取等語。
　㈤並聲明：請求判決如主文第1、3項所示，且原告補償被告新
    臺幣（下同）582,154元。
二、被告則以：
　㈠系爭439地號土地為建地，其上有系爭9號建物，登記為原告
    所有，但該建物實係與建商合建所分得之房屋，兩造實各有
    二分之一之權利，被告二分之一部分係借名登記於原告名下
    。系爭439-1、440-1地號土地則均為計劃道路用地，其上有
    未為保全登記系爭7號建物，現為被告所有並使用居住。系
    爭440地號土地現為空地，經兩造同意，現舖有水泥並劃設
    有停車格，出租供人停車使用。又系爭440地號土地南側中
    間部分，於80年間另分割出同段441地號土地，當時係原告
    要將一塊土地贈與移轉予原告兄之子，乃請求被告配合自系
    爭440地號土地分割出同段441地號土地，並承諾將來於系爭
    440地號土地分割時，會將相同坪數之土地返還給被告或依
    分割時之價金補償被告。又系爭土地東側之398、397之2、3
    97之1、397地號土地現狀均為私設之既有道路，供公眾通行
    ，南側之397之3土地則已開闢為道路，可供通行。
  ㈡被告對原告主張之分割方案無意見，惟認為估價報告書認定
    之補償金額太低，且與實際使用情形不符，希望補償金額參
    酌被告109年11月10日民事陳述意見狀，亦即系爭439-1、44
    0-1地號土地之價格應僅為毗鄰之系爭439地號土地價格之百
    分之40、50或60。依估價技術規則第97條「公共設施用地及
    公共設施保留地之估價，以比較法估價為原則。無買賣實例
    者，得比較其與毗鄰土地使用分區及使用強度差異，及土地
    價值減損情況，並斟酌毗鄰土地平均價格為基礎推算之。」
    ，本件鑑定報告係採取後者之估價方法，足見在該地區不論
    係民間交易或政府協議價購或徵收，應係無相關交易實例，
    足以反應該地區公共設施用地及公共設施保留地並無促成交
    易之市場需要，土地乏人問津，在此情況下，公共設施用地
    及公共設施保留地之價格勢必低落，又公共設施用地及公共
    設施保留地只能開闢為公共設施，系爭439-1、440-1地號土
    地亦只能供作馬路使用。雖然目前在系爭440-1地號土地上
    有被告所有系爭7號建物，但查該建物應係在土地劃歸計劃
    道路（或建築法實施）前即已興建，該房屋老舊並未有保存
    登記，一旦執行都市計劃之道路闢建即會被拆除，被告取得
    系爭440-1地號土地根本無法為任何之處分，且因無從申請
    建築房屋在市場上亦無交易價值，此為一般人之社會經驗可
    推想而認知。因其使用分區之限制，其可使用之強度及價值
    顯較一般可供興建住宅之土地低於百分之50以上，本件估價
    報告卻認使用強度可達系爭439地號土地即住宅用地價格之
    百分之70，不只未說明具體理由，且與實際情形有所不符，
    應不足採。為此請求鈞院依鑑定之系爭439地號土地之價格
    為基礎，重新考量道路用地之實際情形，被告主張應依系爭
    439地號土地價格之40%計算系爭439-1、440-1地號土地之價
    格，依此計算原告應補償被告1,157,383元，請予審酌。
  ㈢另就系爭440地號土地之分割相關費用，應依法律規定來分擔
    ，原告在本件歸還被告的面積43.97平方公尺，該部分稅金
    及其他相關登記費用，納稅人應依法律的規定來處理，並非
    本件分割共有物裁判聲明應該認定的事項等語。
　㈣並聲明：同意原告提出之分割方案，惟認原告補償被告之金
    額應為1,157,383元。
三、本院得心證理由：
  ㈠按各共有人，除法令另有規定外，得隨時請求分割共有物。
    但因物之使用目的不能分割或契約訂有不分割之期限者，不
    在此限；共有物之分割，依共有人協議之方法行之；分割之
    方法不能協議決定，或於協議決定後因消滅時效完成經共有
    人拒絕履行者，法院得因任何共有人之請求，命為下列之分
    配：一以原物分配於各共有人。但各共有人均受原物之分配
    顯有困難者，得將原物分配於部分共有人。二原物分配顯有
    困難時，得變賣共有物，以價金分配於各共有人；或以原物
    之一部分分配於各共有人，他部分變賣，以價金分配於各共
    有人；共有人相同之數不動產，除法令另有規定外，共有人
    得請求合併分割，民法第823條第1項、第824條第1項、第2
    項、第5項分別定有明文。經查，兩造就系爭土地之共有情
    形如附表一所示，有系爭土地第一類謄本在卷可佐，堪信為
    真實。又查兩造未定有不分割之特約，系爭土地亦無因物之
    使用目的不能分割之情形，且兩造前經調解後，就分割之方
    法仍不能為一致之協議等情，業經本院調取本院簡易庭108
    年度南司調字第453號卷宗核閱無訛，被告亦未爭執。從而
    ，原告訴請裁判分割系爭土地，自屬有據。
　㈡又按分割共有物以原物分配於各共有人為原則，法院就共有
    物為裁判分割時，應依民法第824條之規定為適當之分割，
    即應斟酌各共有人之意願、利害關係、共有物之性質、分割
    後之經濟效用及公共利益等定一適當公平之方法（最高法院
    81年度台上字第16號、89年度台上字第724號裁判意旨參照
    ）。經查，本件分割之系爭土地，系爭439地號土地上有系
    爭9號建物，係登記為原告所有，東面臨私設道路；系爭439
    -1、440-1地號土地上之建物為被告所有系爭7號之未保存登
    記建物，東面臨私設道路；系爭440地號土地現鋪設水泥作
    為停車場而為兩造共同出租使用，系爭440地號土地南面臨
    安中路4段154巷之巷道，同段441地號土地上現有水泥建物
    一棟等情，業經本院於109年4月7日會同兩造及臺南市安南
    地政事務所測量人員至現場勘驗屬實，並製有勘驗筆錄及臺
    南市安南地政事務所109年4月28日函覆之地上物測量複丈成
    果圖、原告提出之系爭土地現況照片在卷可憑（見本院卷第
    71-73、51-53頁），可以認定。被告於109年11月16日本院
    審理時表示對原告提出之分割方案無意見（見本院卷第222
    頁），本院審酌依原告所主張之分割方案，可使兩造保留系
    爭土地上之現有建物，有助於土地整體規劃及開發利用，符
    合共有人之最大經濟效益。是以，依系爭土地之地形形狀、
    各共有人應有部分之比例、土地整體利用、使用現況，並兼
    衡分割後之經濟效用及兩造共有人利益等一切因素，復參以
    兩造之意願等情，應認原告主張將系爭439地號及439-1地號
    土地分歸原告取得；系爭440-1地號土地分歸被告取得；及
    系爭440地號土地，將附圖編號甲部分分歸被告取得；編號
    乙部分分歸原告取得，符合系爭土地分割之整體效益及共有
    人全體之利益，係屬可採，爰判決如主文第1、3項所示。
　㈢再按以原物為分配時，如共有人中有不能按其應有部分受分
    配者，得以金錢補償之，民法第824條第3項定有明文。又關
    於共有物之分割，如依原物之數量按其應有部分之比例分配
    ，價值顯不相當者，依其價值按其應有部分比例分配，仍不
    失為以原物分配於各共有人，否則不顧慮經濟上之價值，一
    概按其應有部分核算之原物數量分配者，將顯失公平（最高
    法院63年台上字第2680號判例參照）。本院認原告主張由其
    取得系爭439、439-1地號土地部分（面積合計為123.02平方
    公尺），由被告取得系爭440-1地號土地部分（面積為122.6
    0平方公尺），固屬可採，然被告因此不能完全按其應有部
    分受分配，且依卷附之臺南市政府99年8月19日都市計畫土
    地使用分區證明書之記載（上開調字卷第17頁），系爭439
    地號土地屬「低」密度住宅區，系爭439-1、440-1地號土地
    規劃為「道路用地」，可認系爭439地號土地將來之土地價
    值應較高於系爭439-1、440-1地號土地，是以，原告既分得
    價值較高之系爭439地號土地，揆諸上開說明，自有以金錢
    補償被告之必要。經本院囑託長信不動產估價師聯合事務所
    就系爭土地之價值為鑑定，經該估價師事務所估價方式採比
    較法、土地開發分析法之估價方法之估價結果，再考量系爭
    產權、一般因素、區域因素、個別因素、不動產市場現況、
    最有效使用情況及專業意見分析等各種因素，進行價格調整
    為鑑價分析，以此計算系爭439地號、439-1地號、440-1地
    號土地之價值為6,775,464元，依系爭439、439-1、440-1地
    號土地之價值及兩造分割取得之土地價值情形，認原告應補
    償被告之金額為582,154元，此有長信不動產估價師聯合事
    務所函覆之估價報告書在卷可憑。惟被告抗辯上開找補金額
    過低，辯稱系爭439-1、440-1地號土地之土地強度及價值較
    一般可興建住宅之土地（即系爭439地號土地）應低於50％以
    上，被告認應以系爭439地號土地40％之價格來計算系爭439-
    1、440-1地號土地之價格等語。經本院審酌該估價報告書係
    由專業之不動產估價師所製作，且該估價師與兩造間並無利
    害關係，應無偏頗之虞，且鑑定機關鑑定時，認系爭439地
    號土地使用分區屬都市計畫之住○區○○○00000○00000地號土
    地使用分區屬都市計畫之道路用地，整體地勢平坦，選取以
    虛擬比準宗地之土地進行分割方案之各分割宗地條件評估，
    並以前述經估價方法之評估價格即比準宗地價格，並經各宗
    地之使用強度及使用分區差異性調整分析，並將此二筆土地
    之土地強度調整為70％（見估價報告第55至57頁），是以，
    該鑑定機關估價時，應已將系爭439-1、440-1地號土地為道
    路用地乙事列入考量，始調整該二筆之土地強度為70％，該
    鑑定報告係估價師依其專業知識為鑑定，其鑑定結果應屬有
    據。然審酌系爭439-1、440-1地號土地係規劃為道路用地，
    其土地用途及經濟價值、交易可能性均較建築用地或住宅區
    用地為低，上開鑑定報告似未就此部分為明確之說明及考量
    ，故系爭439-1、440-1地號土地每平方公尺之價值應認宜調
    整為系爭439地號土地價值之百分之60計算，較為衡平。是
    以，參以上開鑑定報告中就系爭439地號土地價值（32,692
    元/平方公尺）之計算標準，堪認原告應補償被告773,897元
    （計算基準如附表二所示），以符合兩造權益及衡平。基上
    開說明，參考本件估價報告之鑑價結果，復考量兩造各分配
    所得土地之用途、經濟價值、交易可能性等，據以計算差額
    ，原告應補償被告773,897元，爰判決如主文第2項所示。
四、末按因共有物分割涉訟，由敗訴當事人負擔訴訟費用顯失公
    平者，法院得酌量情形命勝訴之當事人負擔其一部，民事訴
    訟法第80條之1定有明文。本件兩造因系爭土地無法協議分
    割而涉訟，本院雖准原告之請求而分割系爭土地，然分割方
    法係考量全體共有人之利益後所為之決定，原告既為共有人
    之一，亦同受其利，若全由敗訴當事人負擔訴訟費用，顯失
    公平，則依前揭規定，就本件訴訟費用額即第一審裁判費12
    4,469元（即第一審裁判費83,269元、複丈費4,000元、1,60
    0元、5600元，及不動產估價師估價費30,000元），命由兩
    造各按其原應有部分比例即如附表一所示比例負擔為適當，
    爰判決如主文第4項所示。至原告雖主張系爭440地號土地分
    割中分給被告之其中43.97平方公尺土地部分，係返還給被
    告之土地，其相關稅捐及登記費用應由被告負擔云云，然本
    件係分割土地訴訟，本件訴訟僅就訴訟費用之部分為裁判，
    至其他分割登記之相關稅捐負擔，應依相關法規處理，併此
    敘明。
五、因本案事證已臻明確，兩造其餘主張、陳述及所提之證據，
    經核均與判決結果無影響，爰不予逐一論述，附此敘明。
六、據上論結，本件原告之訴為有理由，依民事訴訟法第80條之
    1、第87條第1項，判決如主文。　　　　
中　　華　　民　　國　　109 　年　　12　　月　　1 　　日
                  民事第三庭    法  官　黃聖涵  
以上正本係照原本作成。
如對本判決上訴，須於判決送達後20日內向本院提出上訴狀。
如委任律師提起上訴者，應一併繳納上訴審裁判費。
中　　華　　民　　國　　109 　年　　12　　月　　1 　　日
                                書記官　謝明達
附表一：
分割前之臺南市○○區○○段000○00000○000○00000地號土地之共有人應有部分比例均為以下所示：    編  號 共 有 人 權 利 範 圍  訴訟費用負擔之比例   1 吳 進 財    2分之1       2分之1   2 吳 振 國    2分之1       2分之1 
　　　　　　　　　　　　　　　　　　　　
附表二：補償計算基準：
地號 土地使用分區 土地強度調整 調整後價格 元/平方公尺 439 住宅區 100％ 32,692 000-0 000-0 道路用地 60％ 19,615